臺灣臺北地方法院民事判決
109年度重訴字第767號
原      告  王萬益


訴訟代理人  盧之耘律師
被      告  臺灣土地銀行股份有限公司

法定代理人  謝娟娟
訴訟代理人  侯水深律師 
            黃亭韶律師
上列當事人間請求履行契約等事件，本院於民國109年12月30日
言詞辯論終結，判決如下：
    主  文
原告之訴及假執行之聲請均駁回。
訴訟費用由原告負擔。
    事實及理由
壹、程序方面：
    按訴訟之結果，於第三人有法律上利害關係者，法院得於第
    一審或第二審言詞辯論終結前相當時期，將訴訟事件及進行
    程度以書面通知該第三人，民事訴訟法第67條之1第1項定有
    明文。而所謂有法律上利害關係之第三人，係指第三人在私
    法或公法上之法律關係或權利義務，將因其為訴訟參加所輔
    助之當事人受敗訴判決有致其直接或間接影響之不利益，倘
    該當事人獲勝訴判決，即可免受不利益之情形而言，且不問
    其敗訴判決之內容為主文之諭示或理由之判斷，祇須其有致
    該第三人受不利益之影響者，均應認其有輔助參加訴訟之利
    益而涵攝在內，以避免裁判歧異及紛爭擴大或顯在化（最高
    法院97年度台抗字第414號判決意旨參照）。查本件依被告
    與明緯建設股份有限公司（下稱明緯公司）於民國98年10月
    14日簽訂協議書第2條及第5條之約定，若爭議地主因被告處
    理信託契約事務事宜，向被告提起民事訴訟請求損害賠償，
    被告應立即通知明緯公司參加訴訟，明緯公司並同意補償被
    告因此所受之損害及所支出之費用（見本院卷第110頁、第1
    12頁），則本件訴訟對於明緯公司顯有法律上之利害關係，
    本院爰依前開規定將本件訴訟告知明緯公司，嗣明緯公司於
    本院109年12月2日言詞辯論期日表明不參加訴訟（見本院卷
    第207頁），合先敘明。 
貳、實體方面：
一、原告起訴主張：
  ㈠原告前於91年3月18日與明緯公司簽訂合建契約書（下稱系爭
    合建契約），約定原告將其所有坐落臺北市○○區○○段○○段00
    00地號土地（下稱1102地號土地）應有部分2分之1及其上門
    牌號碼臺北市○○區○○○路000號1、2樓房屋提供予明緯公司，
    與同段鄰地等14筆土地共同作為建築基地（上開建築基地後
    經合併為臺北市○○區○○段○○段0000地號土地，面積1,515平
    方公尺，下稱1092地號土地），由明緯公司興建商業辦公或
    住宅大樓（下稱系爭大樓），嗣為系爭大樓工程能順利進行
    至完工交屋，原告及明緯公司再於94年6月14日與被告簽訂
    信託契約書（下稱系爭信託契約），約定被告為系爭大樓合
    建案之受託人，辦理有關信託管理事務，並負有依系爭合建
    契約之約定，履行原告與明緯公司受益權分配事宜，亦即被
    告負有分配原告房屋，並按原告所分得房屋面積比例取得土
    地應有部分分配予原告之義務。而被告已移轉系爭大樓房屋
    面積124.76坪，上開房屋之土地應有部分總計為萬分之251
    ，惟被告僅移轉1092地號土地應有部分萬分之177予原告，
    尚不足萬分之74，是被告自負有將1092地號土地應有部分萬
    分之74（下稱系爭土地）所有權移轉登記予原告之義務，爰
    依系爭信託契約第26條第3項、第4項、信託法第65條，請求
    如先位聲明所述，如認被告無法履行，則原告即得請求被告
    賠償履行不能之損害，故備位依民法第226條第1項給付不能
    之規定，請求被告賠償新臺幣（下同）938萬9,482元。
  ㈡綜上所述，並聲明：
  1.先位聲明：
    ⑴被告應將系爭土地所有權移轉登記予原告。
    ⑵訴訟費用由被告負擔。
  2.備位聲明：
    ⑴被告應給付原告938萬9,482元，及自起訴狀繕本送達翌日
      起至清償日止，按週年利率百分之5計算之利息。
　　⑵訴訟費用由被告負擔。
　　⑶原告願供擔保，請准宣告假執行。
二、被告答辯主張：
  ㈠依系爭信託契約第26條第3項之約定，須由明緯公司通知被告
    辦理移轉土地予合建地主，被告僅得依明緯公司指示辦理土
    地應有部分移轉。原告與明緯公司前因系爭大樓選屋找補爭
    議涉訟，明緯公司於102年12月間發函予被告，並援引系爭
    信託契約第15條第1項第4款約定通知被告，在明緯公司與原
    告間之訴訟解決前，勿再將建物與土地之所有權移轉登記予
    原告，嗣原告與明緯公司於109年1月15日達成訴訟上和解，
    並於同年4月10日各自出具申請書（下稱系爭申請書）予被
    告，均表示已達成和解，概由渠等依和解筆錄履行，與被告
    無涉，並請求被告將1092地號土地權利範圍萬分之177塗銷
    信託返還原告，是原告與明緯公司既已就選屋價金找補問題
    達成書面協議而解決，則渠等出具之系爭申請書，性質上堪
    認為選屋找補確認書，故被告依系爭申請書內容將1092地號
    土地權利範圍萬分之177塗銷信託返還原告，實已依系爭信
    託契約之約定為履行；縱認系爭申請書性質上非屬選屋找補
    確認書，惟被告迄未收受由原告與明緯公司共同出具之選屋
    找補確認書指示被告應如何辦理1092地號土地應有部分移轉
    ，原告逕自主張其應分配之土地應有部分不足，直接向被告
    請求，核與系爭信託契約之約定不符，並無理由。另1092地
    號土地現雖尚有應有部分信託登記於被告，惟此乃因明緯公
    司與另2合建地主發生合建契約爭議涉訟而保留，而系爭合
    建契約係存在於原告與明緯公司間，被告僅係基於系爭信託
    契約之受託人配合辦理移轉土地應有部分，被告先前已將原
    告信託登記之土地應有部分辦理移轉登記，是有關土地之找
    補，應由被告將土地應有部分先移轉予明緯公司，再由明緯
    公司移轉予原告，且明緯公司於辦理移轉登記前須先塗銷假
    處分登記。
  ㈡綜上所述，並聲明：
  1.原告之訴及假執行之聲請均駁回。
  2.訴訟費用由原告負擔。
  3.如受不利益判決，願供擔保請求免為假執行之宣告。
三、經查，原告前於91年3月18日與明緯公司簽訂系爭合建契約
    ，約定由原告將其所有1102地號土地應有部分2分之1及其上
    門牌號碼臺北市○○區○○○路000號1、2樓房屋提供予明緯公司
    ，與同段鄰地等14筆土地共同作為建築基地，由明緯公司興
    建系爭大樓，原告與明緯公司再於94年6月14日與被告簽訂
    系爭信託契約，約定被告為系爭大樓合建案之受託人，辦理
    有關信託管理事務，又系爭大樓之建築基地嗣經合併為1092
    地號土地等情，有系爭合建契約、系爭信託契約在卷可稽（
    見本院卷第19頁至第57頁），並有臺北市松山地政事務所10
    9年11月2日北市松地籍字第1097021880號函檢附之1092地號
    土地辦理合併登記之申請資料附卷可參（見本院卷第183頁
    至第199頁），復為兩造所未爭執，是此部分事實堪信為真
    。
四、至原告主張被告依系爭信託契約第26條第3項、第4項約定及
    信託法第65條規定，負有將系爭土地所有權移轉登記予原告
    之義務云云，則為被告所否認，並以前詞置辯，是以，本件
    所應審究之爭點為：被告依上開約定及規定，是否負有移轉
    系爭土地所有權予原告之義務？原告先位請求被告將系爭土
    地所有權移轉登記予原告，有無理由?原告備位依民法第226
    條第1項關於給付不能之規定，請求被告賠償938萬9,482元
    ，有無理由？ 
五、本院之判斷：　　
　㈠按信託關係消滅時，信託財產之歸屬，除信託行為另有訂定
    外，依左列順序定之：1.享有全部信託利益之受益人。2.委
    託人或其繼承人，信託法第65條定有明文。本件原告、明緯
    公司與被告間既有簽訂系爭信託契約，兩造與明緯公司間就
    信託財產之歸屬，自應依系爭信託契約約定定之。而系爭信
    託契約關於信託關係消滅時信託財產之分配及交付係約定在
    第15條，該條第1項第4款約定：「信託關係消滅時，丙方（
    即被告）應將信託財產依下列方式分配並交付甲（即原告）
    、乙方（即明緯公司）：…四、信託目的完成時，乙方與甲
    方就合建保證金之返還及選屋價金找補等問題達成書面協議
    或解決後，丙方即應依甲乙雙方之選屋找補確認書，將建物
    及土地之所有權登記予受益人或歸屬權利人。」（見本院卷
    第37頁至第39頁），是於原告、明緯公司與被告間信託關係
    消滅時，信託財產之歸屬自應依該條約定辦理。經查，原告
    與明緯公司間前就系爭大樓選屋找補爭議涉訟，嗣雙方達成
    訴訟上和解，並經臺灣高等法院於109年1月15日以106年重
    上更㈠字第141號請求回復原狀等事件作成和解筆錄，約定原
    告同意將坐落臺北市○○區○○段○○段0000○號門牌號碼臺北市○
    ○○路000號10樓之11建物移轉登記予明緯公司，並配合辦理
    移轉登記所需事宜，且原告願給付明緯公司130萬元，雙方
    並同意除該和解筆錄之約定內容外，就系爭合建契約之其餘
    請求均拋棄，原告與明緯公司又分別於109年4月10日出具系
    爭申請書予被告，表明原告與明緯公司已於109年1月15日達
    成和解，有關和解條件之履行，概由原告與明緯公司依和解
    筆錄履行，與被告無涉，請被告將原告信託予被告之土地及
    建物：1092地號土地（權利範圍：萬分之177）及同市區段5
    191、5253、5287至5289、5314至5318等10筆建號建物（權
    利範圍：5191建號為123分之2，其餘為全部）塗銷信託返還
    原告等情，有上開和解筆錄、系爭申請書在卷可參（見本院
    卷第103頁至第107頁），原告復自陳被告已移轉1092地號土
    地應有部分萬分之177予原告（見本院卷第15頁），堪認被
    告已依系爭信託契約之約定，完成信託關係消滅時信託財產
    之分配及交付。
　㈡原告固主張系爭申請書僅係原告與明緯公司為申請被告將原
    告信託登記於被告之房屋及土地為塗銷信託登記之用，非屬
    選屋找補確認書，惟原告迄至本院言詞辯論終結時，亦無法
    提出系爭信託契約第15條第1項第4款所稱經原告與明緯公司
    雙方確認之選屋找補確認書以憑辦理土地所有權移轉登記事
    宜，則原告逕自請求被告將系爭土地所有權移轉登記予原告
    ，實屬無據。至原告雖提出明緯公司於臺灣高等法院106年
    重上更㈠字第141號請求回復原狀等事件訴訟進行中所提之書
    狀，主張明緯公司已於該案陳明原告名下房屋之土地應有部
    分總計為萬分之251，被告僅移轉1092地號土地應有部分萬
    分之177予原告，尚不足萬分之74，是被告自負有移轉系爭
    土地所有權予原告之義務云云，然明緯公司於另案之主張除
    未經確定判決確認外，且經本院將本件訴訟告知明緯公司後
    ，明緯公司到庭表示原告應取得之土地應有部分應依照其名
    下建物謄本上記載土地應有部分之總和，至於詳細數額需由
    原告陳報建物謄本（見本院卷第209頁），待原告自行陳報
    其名下之建物謄本後，原告嗣又改稱其所分得房屋面積應分
    配建築基地權利合計為萬分之227，被告僅移轉1092地號土
    地應有部分萬分之177，尚不足萬分之50，足認原告與明緯
    公司間就原告應分得之土地應有部分尚未經雙方確認，則原
    告主張被告在未收受經原告與明緯公司雙方確認之選屋找補
    確認書前，即應依明緯公司另案之主張移轉系爭土地所有權
    予原告，顯非可採。　　　
  ㈢另依系爭信託契約第26條第3項、第4項約定：「本專案工程
    完工後，建物所應分配之土地持分，按合建或委建契約約定
    依地政機關相關規定辦理，並由乙方通知丙方依地政機關所
    核定之土地持分逕行調整甲、乙方之土地持分。信託目的完
    成返還信託財產時，丙方如因調整委託人土地持分所產生相
    關稅賦應由委託人負擔。」、「甲、乙方受益權比例即分配
    方式悉依合建契約、委建契約、協議分屋分配方式或選屋找
    補確認書執行受益權分配事宜。」（見本院卷第43頁）。經
    查，原告又主張被告應依系爭信託契約上開約定辦理云云，
    然被告已辯稱除接獲系爭申請書外，未曾收到任何選屋找補
    確認書相關文件，原告亦未能提出證據證明明緯公司除以系
    爭申請書通知被告外，曾通知被告逕行調整原告之土地應有
    部分，再者，目前登記在被告名下之1092地號土地僅餘委託
    人為陳春美、權利範圍萬分之68及委託人為陳孝威、權利範
    圍萬分之106兩筆，而該兩筆土地業經明緯公司聲請假處分
    分別禁止陳春美與陳孝威為移轉、設定抵押、出租及其他一
    切處分行為在案，此有被告提出之1092地號土地登記第二類
    謄本存卷可考，並有本院依職權查閱之本院104年度全字第2
    72號、第254號、臺灣高等法院104年度抗字第2325號、第13
    30號裁定附卷可參（見本院卷第215頁至第216頁、第251頁
    至第265頁），且上開假處分事件之本案訴訟，目前經臺灣
    高等法院以108年度重上更一字第145號判決被告應將1092地
    號土地，委託人為陳春美，應有部分萬分之68移轉登記予明
    緯公司，及經臺灣高等法院106年度重上更㈠字第54號判決被
    告應於明緯公司給付陳孝威636萬9,939元及自102年6月19日
    起至清償日止，按週年利率百分之5計算之利息之同時，將1
    092地號土地應有部分萬分之106移轉登記予明緯公司，此亦
    有上開判決存卷可參（見本院卷第267頁至第316頁），可見
    明緯公司於前開事件係主張被告應將1092地號土地應有部分
    分別為萬分之68及萬分之106，均移轉予明緯公司，則被告
    辯稱明緯公司除系爭申請書外，未曾通知並指示被告辦理土
    地應有部分移轉予原告，應屬有據。是以，原告主張明緯公
    司已完備依系爭信託契約所定通知被告之要件，並依系爭信
    託契約第26條第3項、第4項約定請求被告將系爭土地所有權
    移轉登記予原告，自屬無據。
　㈣從而，依系爭信託契約之約定，尚難認被告負有將系爭土地
    所有權移轉登記予原告之義務，則原告先位依信託法第65條
    規定及系爭信託契約第26條第3項、第4項約定，請求被告應
    將系爭土地所有權移轉登記予原告，即屬無據，又被告既不
    負有移轉系爭土地所有權予原告之義務，被告備位主張如被
    告無法履行該義務時，應依民法第226條第1項規定，賠償原
    告給付不能之損害云云，自亦無審究之必要。
六、綜上所述，本件原告先位依信託法第65條規定及系爭信託契
    約第26條第3項、第4項約定，請求被告應將系爭土地所有權
    移轉登記予原告，備位依民法第226條第1項規定，請求被告
    應給付原告938萬9,482元，及自起訴狀繕本送達翌日起至清
    償日止，按週年利率百分之5計算之利息，均為無理由，應
    予駁回。又原告備位之訴既經駁回，其備位之訴假執行之聲
    請即失所附麗，應併予駁回之。
七、本件事證已臻明確，兩造其餘主張、陳述及所提之證據暨攻
    擊防禦方法，經本院斟酌後，核與本件判決結果不生影響，
    爰不一一論述，附此敘明。
八、訴訟費用負擔之依據：民事訴訟法第78條。 　　
中　　華　　民　　國　　110 　年　　1 　　月　　15　　日
                  民事第五庭    法　官　王唯怡
以上正本係照原本作成。
如對本判決上訴，須於判決送達後20日內向本院提出上訴狀。如
委任律師提起上訴者，應一併繳納上訴審裁判費。
中　　華　　民　　國　　110 　年　　1 　　月　　15　　日
                                書記官  鞠云彬